【裁判字號】    98,家訴,199
【裁判日期】    981231
【裁判案由】    確認婚姻無效
【裁判全文】
臺灣桃園地方法院民事判決             98年度家訴字第199號
原      告  甲○○
被      告  乙○○
                        號
上列當事人間請求確認婚姻關係不成立事件，本院於民國98年12
月29日言詞辯論終結，判決如下：
    主      文
確認原告與被告間之婚姻關係不成立。
訴訟費用由被告負擔。
    事實及理由
一、本件原告起訴主張：兩造於民國88年5 月18日結婚，嗣於88
    年8 月20日離婚，復於88年12月3 日結婚，嗣於90年3 月2
    日離婚，復於91年3 月24日辦理結婚登記。然91年3 月24日
    之結婚登記，未經法院公證，亦沒有公開儀式，證婚人為偽
    造，並無此人，主婚人不知情，所蓋印章是自己刻的，故兩
    造間之婚姻並不具備法定要件而不成立，故請求確認兩造間
    之婚姻關係不成立等語。並聲明：如主文所示。
二、被告則以：同意原告之請求，兩造91年3 月24日之結婚登記
    確實沒有公開結婚儀式，沒有請客也沒有儀式，僅是拿結婚
    證書向戶政機關辦理登記等語。
三、按「婚姻無效、確認婚姻成立或不成立、撤銷婚姻、離婚或
    夫妻同居之訴，得合併提起，或於第一審或第二審言詞辯論
    終結前，為訴之變更、追加或提起反訴」，民事訴訟法第57
    2 條第1 項定有明文。本件原告起訴時原係請求確認婚姻無
    效，嗣於訴訟中變更其聲明為：確認原告與被告間婚姻關係
    不成立或無效，請法院斟酌說等語。查原告主張其與被告間
    有結婚登記之事實，但未舉行任何結婚儀式，自屬婚姻是否
    有效成立，核原告之真意，其訴之聲明，應係主張兩造之婚
    姻不成立，先予敘明
四、
（一）按「確認法律關係之訴，非原告有即受確認判決之法律上
      利益者，不得提起之；確認證書真偽或為法律關係基礎事
      實存否之訴，亦同」、「前項確認法律關係基礎事實存否
      之訴，以原告不能提起他訴訟者為限」，民事訴訟法247
      條第1 項、第2 項分別定有明文。又此所謂「即受確認判
      決之法律上利益」者，係指法律關係之存否不明確，原告
      主觀上認其在法律上之地位有不安之狀態存在，而且此種
      不安之狀態，能以確認判決將之除去之者。若縱經法院判
      決確認，亦不能除去其不安之狀態者，即難認有即受確認
      判決之法律上利益。本件原告主張其與被告間之婚姻關係
      不成立，該項法律關係之存否不明確，致原告在私法上之
      地位有不安之狀態或受侵害之危險，原告依法提起本件確
      認訴訟，應認有即受確認判決之法律上利益，核先敘明。
（二）原告主張兩造係以日期為91年3 月24日之結婚證書，逕向
      戶政事務所申辦結婚登記，惟並無踐行當時結婚法律要件
      之公開儀式之事實，業據原告提出戶籍謄本在卷可佐，被
      告亦不否認原告之事實，堪認原告主張為真正。
（三）按民事訴訟法第568 條第1 項所定婚姻無效之訴與確認婚
      姻成立或不成立之訴，兩者不同，所謂確認婚姻不成立之
      訴，係主張無結婚之事實，而有婚姻之形式；至於婚姻無
      效之訴，則係主張有結婚之事實，而其行為無效而言。次
      按「結婚不具備公開儀式及二人以上之證人者，無效」，
      民法第988 條第1 款定有明文。我國民法雖無婚姻不成立
      之規定，同法第73條對不具法律特別成立要件者，亦規定
      為「無效」，未明確劃分「無效」與「不成立」之區別，
      但理論上法律行為必須成立後，才有是否無效之問題。民
      事訴訟法第568 條第1 項亦規定得提起確認婚姻不成立之
      訴，本件兩造既無舉行公開結婚儀式之事實，實質上該婚
      姻未備法定方式，根本無結婚之行為，欠缺法律行為之特
      定成立要件，兩造前開婚姻應為不成立甚明。綜上所述，
      原告提起本件訴訟，請求確認兩造間前開之婚姻關係不成
      立，為有理由，應予准許。
五、據上論結，本件原告之訴為有理由，依民事訴訟法第78條，
    判決如主文。
中    華    民    國    98    年    12    月    31    日
                  家事法庭法  官  陳添喜
以上正本係照原本作成。
如對本判決不服，須於判決送達後20日內向本院提出上訴狀（應
附繕本），並繳納上訴費用。
中    華    民    國    98    年    12    月   31    日
                          書記官  楊慧伶


司法院資訊處製作；財團法人民間司法改革基金會備份。
